【裁判字號】    89,訴,1608
【裁判日期】    891129
【裁判案由】    土地所有權移轉登記
【裁判全文】
臺灣臺南地方法院民事判決  八十九年度訴字第一六○八號
    原      告  乙○○
    訴訟代理人  郁旭華律師
                王燕玲律師
    被      告  甲○○      住.
右當事人間請求土地所有權移轉登記事件，本院判決如左：
    主    文
被告應將坐落台南縣善化鎮○○段○○段四三八地號，地目田，面積零點伍陸肆壹公
頃土地之所有權應有部分二分之一移轉登記予原告。
兩造共有坐落於台南縣善化鎮○○段○○段四三八地號，地目田，面積零點伍陸肆壹
公頃土地，准予分割如附圖所示：Ａ部分面積零點貳捌貳壹公頃分歸被告取得；Ｂ部
分面積零點貳捌貳零公頃分歸原告取得。
訴訟費用由被告負擔。
    事    實
甲、原告方面：
一、聲明：求為判決如主文第一項、第二項所示。
二、陳述：
（一）緣坐落台南縣善化鎮○○段○○段四三八地號，地目田，面積五六四一平方公
      尺農牧用地（下稱系爭土地），本係原告與被告於民國（下同）七十五年十二
      月一日間共同受贈於訴外人洪朝金（已）耕作使用。因礙於當時法令規定農
      地不得移轉登記為共有之限制，故於辦理系爭土地所有權登記時，僅以被告一
      人之名義為之，有系爭土地登記謄本可稽。然為確保實際共有人權利，兩造曾
      於七十五年十二月一日於贈與人洪朝金及訴外人吳金勇見證下，書立切結書乙
      紙，其中第四條載明：「立切結書雙方願承認上開之兩筆土地雖受土地法限制
      ，無法持分登記，但實際上是雙方各持分二分之一所有權，不得異議。」等語
      ，亦有切結書為憑，足徵系爭土地係本於信託關係始登記為被告一人所有，然
      實際應為兩造所共有。
（二）按所謂信託行為，係指委託人授與受託人超過經濟目的之權利，而僅許可其於
      經濟目的範圍內行使權利之法律行為而言，就外部關係言，受託人固有行使超
      過委託人所授與之權利，就委託人與受託人之內部關係言，受託人仍應受委託
      人所授與權利範圍之限制。信託關係係因委託人信賴受託人代其行使權利而成
      立，應認委託人有隨時終止信託契約之權利（最高法院六十六年度台再字第四
      二號判例參照）。今因土地法及農業發展條例關於私有農地不得移轉為共有之
      限制，業於八十九年一月二十六日公布刪除及修正，且原告曾於八十九年四月
      二十日以台南郵局南門路十五支局第三三二號存證信函向被告為終止系爭土地
      信託登記關係之意思表示（詳原證三號），準此，本件系爭土地信託關係既已
      終止，是原告本於信託物返還請求權，請求被告移轉系爭土地應有部分二分之
      一於原告，應有理由。
（三）復按共有人得隨時請求分割共有物，民法第八二三條第一項前段定有明文。本
      件系爭土地各共有人間並無不分割之協議，且其性質亦無不能分割之情形，惟
      其因共有人間意見難協，致無法達成分割之協議，原告爰依前揭法律規定，提
      起本件訴訟，請求裁判分割，關於分割方法，因系爭土地目前仍作為耕種使用
      ，是爰依耕作使用便利計，請求分割為如附圖所示，以符法治。
三、證據：提出土地登記謄本乙份、地籍圖謄本乙份、切結書影本乙份、存證信函暨
    回執影本各乙份等為憑。
乙、被告方面：
一、聲明：求為判決：原告之訴駁回，訴訟費用由原告負擔。
二、陳述：該切結書是在我小時候所簽，當初我父親移轉給我的時候，有說出賣時才
    分給原告金錢，並非可以分割，如不能阻止分割，我請求將東北側之土地分給我
    。
丙、本院依聲請履勘現場，並囑地政機關測量人員繪製分割圖送院（如附圖）。
    理    由
一、本件原告起訴主張：坐落台南縣善化鎮○○段○○段四三八地號，地目田，面積
    五六四一平方公尺農牧用地，本係原告與被告於七十五年十二月一日間共同受贈
    於訴外人洪朝金（已）耕作使用。因礙於當時法令規定農地不得移轉登記為共
    有之限制，故於辦理系爭土地所有權登記時，僅以被告一人之名義為之，然為確
    保實際共有人權利，兩造曾於七十五年十二月一日於贈與人洪朝金及訴外人吳金
    勇見證下，書立切結書乙紙，其中第四條載明：「立切結書雙方願承認上開之兩
    筆土地雖受土地法限制，無法持分登記，但實際上是雙方各持分二分之一所有權
    ，不得異議。」等語，足徵系爭土地係本於信託關係始登記為被告一人所有，然
    實際應為兩造所共有。今因土地法及農業發展條例關於私有農地不得移轉為共有
    之限制，業於八十九年一月二十六日公布刪除及修正，且原告曾於八十九年四月
    二十日以台南郵局南門路十五支局第三三二號存證信函向被告為終止系爭土地信
    託登記關係之意思表示，準此，本件系爭土地信託關係既已終止，是原告本於信
    託物返還請求權，請求被告移轉系爭土地應有部分二分之一於原告，並請求分割
    等語。被告對該切結書之真正並不爭執，惟以：該切結書所載原告之權利僅係在
    出賣土地後，得請求價金而已，並非得請求分割等語為辯。
二、原告所提之切結書既為被告所不爭執，則該切結書自得為兩造對系爭土地權利之
    依據，依切結書記載，系爭土地之所以會登記被告為所有權人，其因係「因受農
    地買賣不能持分共有登記之限制」，而在該切結書第四點亦載明：「立切結書雙
    方願承認上開之兩筆土地，雖受土地法限制，無法持分登記，但實際上是雙方各
    持分二分之一之所有權，不得異議。」等語，足認原告所主張系爭土地實際係由
    兩造共有，共有持分各二分之一，僅因農業發展條例之限制，而無從為分別共有
    登記，是兩造間就系爭土地有信託關係存在等事堪予採信。
三、被告雖另以該切結書上第二點記載：「立切結書雙方同意上開之土地，若將來甲
    ○○一方有買賣行為時，願依市價估計上開兩筆土地之總價款，補償較少持有人
    乙○○，使雙方所得一樣。」等語，抗辯原告僅有價金補償請求權云云；惟依上
    揭記載，應係指在未分割前，「若」將來甲○○一方有買賣行為時，始有價金補
    償之問題，而非限制原告在法令准許請求移轉登記時，猶不得請求之規定，是被
    告上揭答辯內容尚非可採。
四、按原土地法第三十條所為私有農地不得移轉為共有之限制，業因土地法於八十九
    年一月二十日修正公佈，將第三十條之規定予以刪除，原告乃於八十九年四月二
    十日以台南郵局南門路十五支局第三三二號存證信函向被告為終止系爭土地信託
    登記關係之意思表示，本件系爭土地信託關係既已終止，是原告本於信託物返還
    請求權，請求被告移轉系爭土地應有部分二分之一於原告，自無不合，應予准許
    ，爰判決如主文第一項所示。
五、又共有人得隨時請求分割共有物，民法第八二三條第一項前段定有明文。本件系
    爭土地，兩造間並無不分割之協議，且其性質亦無不能分割之情形，茲兩造既無
    法達成分割之協議，原告提起本訴，請求裁判分割，核無不合。而兩造對如附圖
    所示Ａ部分面積零點貳捌貳壹公頃土地部分分歸被告取得，Ｂ部分面積零點貳捌
    貳零公頃土地部分分歸原告取得之分割方法均無異議，且各自取得之範圍均屬長
    方形之土地，便利於耕作利用，爰以附圖所示之分割方法為本件之分割方案，判
    決如主文第二項所示。
六、據上論結：本件原告之訴為有理由，依民事訴訟法第七十八條，判決如主文。
中      華      民      國    八十九    年    十  一    月    二十九    日
                              臺灣臺南地方法院民事第二庭
~B法      官  王  國  忠
右為正本係照原本作成。
如對本判決上訴，須於判決送達後廿日內向本院提出上訴狀。
中      華      民      國    八十九    年    十  一    月    二十九    日
~B法院書記官  翁  心  欣


司法院資訊處製作；財團法人民間司法改革基金會備份。
